【裁判字號】    95,簡上,537
【裁判日期】    950914
【裁判案由】    妨害名譽
【裁判全文】
臺灣板橋地方法院刑事判決             95年度簡上字第537號
上  訴  人
即被    告  丁○○
選任辯護人  莊秀銘律師
            甘義平律師
上列上訴人即被告因妨害名譽案件，不服本院95年6 月15日95年
度簡字第3557號第一審簡易判決（聲請簡易判決處刑案號：95年
度偵字第13163 號），提起上訴，本院管轄之第二審合議庭，自
為第一審判決如下：
    主  文
原判決撤銷。
丁○○無罪。
    理  由
一、本件聲請簡易判決處刑意旨略以：被告丁○○與乙○○○分
    別係址設臺北縣永和市○○路一四一號「巴黎藝術紀大廈」
    之管理委員會代理主委及住戶，因就乙○○○住處漏水之處
    理方式意見有異，被告竟基於意圖散布於眾之誹謗犯意，於
    民國（下同）九十五年三月間，在該大廈之公佈欄內，張貼
    「乙○○○動輒以存證信函之舉動（形同恐嚇），對於參與
    管委會委員之士氣打擊甚大... 」等語之公告，足以貶損乙
    ○○○之名譽。經乙○○○提出告訴，因認被告涉犯有刑法
    第三百十條第一項之誹謗罪嫌云云。
二、按上揭聲請意旨認被告丁○○涉有上開誹謗罪之犯行，無非
    係以被告於偵查中之供述、告訴人乙○○○於偵查中之指訴
    ，管委會會議結論公告一份、照片五張、告訴人寄發之存證
    信函五件為其論據。訊據被告固坦承上開會議結論內容為其
    所製作，並有於上開時、地委請大廈管理員張貼記載有上開
    內容之大廈管委會會議結論，惟堅決否認有誹謗之犯行，辯
    稱：告訴人之房屋漏水之事，管委會有認真在處理，但告訴
    人竟寄發存證信函給管委會，而會議結論之內容，是依據當
    天參與開會之委員，於會議中對於告訴人寄發存證信函給管
    委會之舉動，所表達之內心感受，而為記載而已，並沒有要
    誹謗告訴人之意思等語。辯護人則為被告辯護稱：被告無誹
    謗告訴人之故意，且所表達內容是有事實根據，屬合理評論
    之範疇等語。
三、按犯罪事實應依證據認定之，無證據不得推定其犯罪事實；
    又不能證明被告犯罪者，即應諭知無罪之判決，刑事訴訟法
    第一百五十四條、第三百零一條第一項分別定有明文。次按
    犯罪事實之認定，應憑證據，如未能發現相當證據，或證據
    不足以證明，自不能以推測或擬制之方法，為裁判基礎，此
    有最高法院四十年台上字第八六號判例可參；至於認定犯罪
    事實所憑之證據，雖不以直接證據為限，間接證據亦包括在
    內，然而無論直接或間接證據，其為訴訟上之證明，須達於
    通常一般人均不致有所懷疑，而得確信其為真實之程度，始
    得據為有罪之認定，最高法院亦著有七十六年台上字第四九
    八六號判例可資參照。又告訴人之告訴，係以使被告受刑事
    追訴為目的，是其陳述是否與事實相符，仍應調查其他證據
    以資審認，故在告訴人指訴被告涉嫌犯罪之場合，縱令所述
    情由依其所結合之旁證尚非絕無可能，若在一般生活經驗上
    仍可另為其它有利被告之合理推斷，即不得遽以片面之觀點
    認告訴人之陳述或其所本旁證已適於為有罪判斷之依據。
四、經查：
（一）刑法第三百十條第一項之誹謗罪，係以意圖散布於眾，而
      指摘或傳述足以毀損他人名譽之事為成立要件，是行為人
      必須基於散布於眾之意圖且有誹謗之故意，始足當之。又
      行為人所指摘或傳述之事項，須具有足以損害被害人名譽
      之具體事件內容，始有誹謗行為可言，如行為人係針對特
      定事項，依其個人之價值判斷而提出其主觀之意見、評論
      或發表感想，縱其內容足令被批評者感到不快或自認影響
      其名譽，則仍非屬刑法上之誹謗行為。
（二）本件告訴人於偵查中固指稱：被告張貼上開公告，讓大家
      認為我是壞人，我認為我名譽受損云云。然查，告訴人確
      有多次寄發存證信函給管委會，要求管委會於三日內或五
      日內解決其房屋漏水事宜，否則追究賠償責任之事實，有
      存證信函五件在卷可稽。又查，本件系爭之管委會會議結
      論公告內容共二頁，觀其全文內容共分三點，第一點記載
      有關告訴人房屋漏水之事，業經管委會會同相關專業人員
      ，於九十五年一月、二月、三月親赴現場會勘三次，但尚
      無法確認漏水原因。第二點記載管委會將商請專業廠商辦
      理漏水偵測與相關維修事宜，並說明有關費用分擔之原則
      。第三點則針對有關告訴人寄發存證信函給管委會指摘一
      事，說明管委會之立場，其記載內容為：「管委會一向認
      為，住戶間本應敦親睦鄰，遇紛爭事宜先由管委會召開會
      議提出解決方案，於漏水原因尚未釐清、責任歸屬尚未確
      定前，不宜任意妄加指責，對於乙○○○女士動輒以存證
      信函之舉動（形同恐嚇），對於參與管委會委員之士氣打
      擊甚大，管委會在此表達遺憾與抗議」等語，有會議結論
      一件在卷足佐（見九十五年度他字第一九八二號卷第十五
      、十六頁），是其記載內容並無任何具體指述告訴人係壞
      人或其他貶損告訴人名譽之人身攻擊或情緒性謾罵言語。
      再通觀上開會議結論內容，首要在說明有關告訴人房屋漏
      水事宜，管委會之處理經過、目前情況及解決方案，最末
      始就告訴人寄發存證信函給管委會一事，發表管委會之感
      想及立場，認為住戶間有糾紛，應本於敦親睦鄰之原則，
      經由管委會開會解決，不宜於責任未釐清之前，即任意指
      摘，告訴人動輒寄發存證信函之舉動，對管委會之委員而
      言，就如同遭受恐嚇一般，對委員之士氣造成傷害，因而
      深感遺憾並表示抗議等語，亦即僅係說明因告訴人寄發存
      證信函之舉動，令管委會有遭受恐嚇之感覺而已，並非具
      體指稱告訴人寄發存證信函恐嚇管委會，此觀諸其內容記
      載：「對於乙○○○女士動輒以存證信函之舉動（形同恐
      嚇），對於參與管委會委員之士氣打擊甚大」等語，係以
      「形同」恐嚇之用字，及以括弧方式將「形同恐嚇」四字
      記載在「…寄發存證信函之舉動」等字之後，其後並緊接
      「對於參與管委會委員之士氣打擊甚大」等字之記載方式
      及前後語意自明。是上開會議結論記載中有關：「對於乙
      ○○○女士動輒以存證信函之舉動（形同恐嚇），對於參
      與管委會委員之士氣打擊甚大」等語，從字面上觀之，僅
      足認係就告訴人寄發存證信函給管委會之舉動，發表管委
      會委員主觀上之內心感受，尚難認有指摘、傳述足以貶損
      告訴人名譽之事實。
（三）再查：
   1、證人即參與管委會開會之委員戊○○於本院審理中證稱：
      「會議記錄內容有交給我確認過」、「紀錄上有形同恐嚇
      四個字，應該是我們當天大家所表達的感受，因為會議當
      天大家有覺得受到莫名威脅的感覺，所以那四個字是我們
      大家意思的表達」、「會議當天有沒有明確表達形同恐嚇
      四字我不敢確定，但當天大家就是表示有必要這樣子嗎，
      限定我們幾天內要解決，這樣子威脅我們」等語（見本院
      九十五年八月三十一日審判筆錄第十一、十二頁）；
   2、證人即參與管委會開會之委員甲○○於本院審理中亦證稱
      ：「我們管委會有在處理（告訴人房屋漏水）這件事，但
      告訴人不願與我們溝通接觸，我們收到存證信函，覺得不
      平，被住戶誤解，很無奈，開會時有表達不平的感覺」、
      「我們是有這樣（指被恐嚇）的感覺，因為我們有請建商
      及外面的保養廠商來看，但告訴人一直不願與我們溝通，
      所以收到存信函，真的有被恐嚇的感覺」、「這是我們管
      委會共同的心聲，因為覺得被誤解及恐嚇」、「我們心裡
      不平，當然有埋怨的話，被恐嚇的感覺一定有，大家有類
      似恐嚇的詞語表達出來，但實際上到底講哪些字，時間太
      久了，我現在想不起來」、「開會的管理委員每個人都有
      表達出類似這樣（指恐嚇）的詞語出來」、「當天會議紀
      錄內容是有經過我們委員確認」、「看到紀錄上記載形同
      恐嚇之用詞時，我沒有對被告表達任何意見，因為我也認
      同這樣的感覺」、「這是經過我們委員共同認可的結論」
      等語（見本院九十五年八月三十一日審判筆錄第十五、十
      六頁）；
   3、證人即參與管委會開會之委員丙○○於本院審理中亦證稱
      ：「我們收到存證信函內容用詞經常用到限幾日內處理，
      我們會有時間上的壓力，在會議中我們有表達出我們的感
      受及如何處理此事」、「會有一些抱怨指責他（指告訴人
      ）為什麼不來開會，有事情為何要這樣處理，而且我們都
      是奉公守法的老百姓，收到存證信函有被威脅的感覺，心
      理上有很大壓力」、「依據他信函內容就是恐嚇，因為他
      都會限我們幾天內要處理，不然要追究我們賠償責任，我
      們心理有被威脅的感受。我不確定當天有無說到或任何人
      有說到形同恐嚇四個字，但當天大家有先表達自己心理的
      感受，講到的可能比這四個字更不好的字眼也有，形同恐
      嚇四個字只是根據存證信函的措詞，表達對我們的感覺」
      、「被告製作完會議紀錄公告前有拿給我看過」、「我有
      請管理員轉達我對形同恐嚇四個字有顧慮，認為那四個字
      會有麻煩，我基於好意請被告提醒大家一下，但大家認為
      這是大家的感受，所以我也沒有意見，因為那確實是我們
      大家當時的感覺」等語（見本院九十五年八月三十一日審
      判筆錄第十九至二十一頁）；
   4、證人即參與開會之前任管委會主任委員己○○於本院審理
      中證稱：「我們會議內容大家談得比較多，有無談到形同
      恐嚇這四字我不記得，但我們大家的感覺是如此，認為有
      給我們很大的恐嚇感」、「會議內容貼出來後，我看了覺
      得這就是我們大家的感受」等語（見本院九十五年八月三
      十一日審判筆錄第六頁）。
   5、綜上證人證言足見於會議過程中，與會人員於會議中確實
      均有表達告訴人寄發存證信函，要求管委會限期解決漏水
      問題，否則將追究賠償責任之舉動，對管委會之委員而言
      ，形成莫大之壓力，並有遭受威脅、恐嚇之感覺，而會議
      結論所記載之內容，係經過與會委員事先閱覽後才公告，
      委員對會議結論之記載，均認為是正確記載開會當時管委
      會委員之共同感想與立場，該會議結論所載之內容並未偏
      離事實，是益徵上開會議結論中有關：「對於乙○○○女
      士動輒以存證信函之舉動（形同恐嚇），對於參與管委會
      委員之士氣打擊甚大」等語，確係管委會之委員發表對告
      訴人寄發存證信函舉動之主觀上之意見與感想而已，並無
      指摘、傳述告訴人恐嚇管委會或其他貶損告訴人名譽之事
      實，自亦無貶損告訴人名譽之誹謗意圖甚明。
（四）至公訴檢察官另以告訴人寄發存證信函之內容中，並無以
      加害生命、身體、自由、名譽、財產等事項加以恫嚇，致
      生危害於安全之恐嚇行為，故會議結論中記載「形同恐嚇
      」四字，客觀上即足以貶損告訴人名譽云云。惟查，一般
      人言談或寫作用語上之「恐嚇」二字，當係指示威、威脅
      等會使人感受強大壓力之一切言語、動作而言，此與刑法
      上之「恐嚇罪」之成立要件，須言語、動作之內容，係加
      害他人生命、身體、自由、名譽、財產等事項，並致生危
      害於他人，始能成立者，要屬二事。「恐嚇」二字，如係
      用於對人之言行情狀對他人造成壓力之一種形容方式，僅
      有描述是否貼切、用詞始否妥當之問題，該詞之使用並非
      必然當屬貶損他人名譽，此與指摘他人言行構成恐嚇罪，
      係明確指稱他人犯罪，自不相同。而本件告訴人寄發給管
      委會之存證信函中，確有多次要求管委會於三日內或五日
      內解決其房屋漏水事宜，否則將追究管委會之賠償責任之
      記載，而上開存證信函之內容，對管委會之成員而言，造
      成莫大壓力，並有受威脅、恐嚇之感覺之事實，有存證信
      函五件在卷可稽，並經證人戊○○、甲○○、丙○○到庭
      證述屬實，有如前述，是會議結論中記載告訴人「…動輒
      以存證信函之舉動（形同恐嚇），對於參與管委會委員之
      士氣打擊甚大」」等語，僅係依據告訴人寄發存證信函之
      舉動對管委會造成極大壓力之一種文字表達方式，且用語
      上並以「形同」二字加以修飾，形容告訴人寄存證信函之
      行為，對管委會而言，就像遭受恐嚇一般。是辜不論此對
      告訴人寄發存證信函之行為所為之形容是否洽當，但既係
      與會人員表達自身之感受，自無從認其上開「形同恐嚇」
      用詞，係屬有意貶損告訴人名譽之誹謗行為。
五、綜上所述，本件尚難謂被告有誹謗行為及主觀上之故意，此
    外復查無其他積極證據足認被告涉有公訴意指所指之誹謗犯
    行，從而本件不能證明被告犯罪，原審未察，遽予論罪科刑
    ，自有未洽，被告執以上訴，為有理由，是本件應由本院將
    原審簡易判決撤銷，逕依通常程序，改判諭知被告無罪之第
    一審判決。
據上論斷，應依刑事訴訟法第四百五十五條之一第一項、第三項
、第三百六十九條第一項前段、第三百六十四條、第三百零一條
第一項，判決如主文。
本案經檢察官黃仙宜到庭執行職務。
中    華    民    國    95    年    9     月    14    日
                刑事第十六庭  審判長法  官  白光華
                                    法  官  曾淑娟
                                    法  官  楊志雄
以上正本證明與原本無異
如不服本判決，應於判決送達後十日內，向本院提出上訴狀，上
訴於臺灣高等法院（應附繕本）。
                                    書記官  陳靜怡
中    華    民    國    95    年    9     月    14    日


司法院資訊處製作；財團法人民間司法改革基金會備份。
